臺灣高等法院高雄分院民事判決　　　　　96年度上易字第72號
上　訴　人　甲○○
訴訟代理人　吳春生律師
　　　　　　許龍升律師
被 上 訴人　乙○○
上列當事人間請求返還不當得利事件，上訴人對於中華民國96年
2 月16日台灣高雄地方法院94年度訴字第2357號所為判決，提起
上訴，本院於民國96年8 月29日言詞辯論終結，判決如下：
    主    文
上訴駁回。
第二審訴訟費用由上訴人負擔。
　　事實及理由
一、被上訴人起訴主張：被上訴人所有門牌號碼高雄市○○區○
    ○街3 號1 樓之房屋（下稱系爭房屋），自民國（下同）62
    年間即出租與上訴人之母親張黃燕雪，因張黃燕雪於91年4
    月5 日死亡，而由上訴人甲○○及張惠英、張文禮、張琇雅
    等4 人繼承系爭租賃關係，渠等4 人並繼續使用系爭房屋及
    按月繳納新台幣（下同）1 萬5000元租金。詎渠等自91年9
    月起，即拒不給付租金，經被上訴人依法於92年10月25日終
    止租約，並訴請遷讓系爭房屋，嗣經原審法院簡易庭以92年
    度雄簡字第2286號判決被上訴人勝訴確定，被上訴人乃依該
    確定判決聲請強制執行，惟因系爭房屋仍堆放甚多物品，難
    以搬遷，而渠等又互相推託而不搬遷，致被上訴人迄今仍無
    法收回系爭房屋。渠等自91年9 月起即拒繳租金，至92年10
    月25日終止租約止，共積欠13個月租金19萬5000元，被上訴
    人爰依租賃契約及繼承之法律關係請求甲○○、張惠英連帶
    給付19萬5000元；另自92年10月26日起至94年9 月25日止，
    甲○○仍繼續占用系爭房屋共計23個月，屬無法律上原因受
    有利益，致被上訴人受有損害，爰擇一依民法侵權行為或不
    當得利之規定，請求甲○○比照以每月1 萬5000元租金計算
    之損害金，此部分甲○○應給付被上訴人34萬5000元，且應
    自94年2 月26日起，至遷讓系爭房屋止，按月給付被上訴人
    1 萬5000元等語，求為判決： (一)甲 ○○、張惠英(此 部
    分因張惠英未上訴而已定讞)應 連帶給付被上訴人19萬5000
    元，及自起訴狀繕本送達之翌日即95年3 月22日起至清償日
    止，按年息5%計算之利息。 (二)甲 ○○應給付被上訴人34
    萬5000元，及自95年3 月22日起至清償日止，按年息5% 計
    算之利息；並應自94年9 月26日起至遷讓系爭房屋止，按月
    給付被上訴人1 萬5000元。 (三)願 供擔保，請准宣告假執
    行。
二、上訴人甲○○則以：系爭房屋係鴻洋船舶機械有限公司（下
    稱鴻洋公司）承租，而非張黃燕雪承租，本件訴訟標的為租
    金請求權與不當得利、侵權行為，而與92年度雄簡字第2286
    號確定判決之訴訟標的不同，且上訴人始終否認張黃雪燕向
    被上訴人承租系爭房屋，該判決理由認上訴人並不爭執係張
    黃燕雪與被上訴人簽訂租約一事，與事實有違，自無拘束本
    事件之餘地。而被上訴人提出房屋租賃契約書上之「張黃燕
    雪」，係訴外人劉玉琴所偽造，不足以認定張黃燕雪與被上
    訴人間存有租賃關係，上訴人自無因繼承關係而負有給付租
    金之義務。鴻洋公司原係以每月1 萬5000元向被上訴人承租
    系爭房屋，事後係因上訴人無法繼續使用系爭房屋，被上訴
    人乃口頭同意將租金減至每月1 萬元。另系爭房屋堆置之物
    品，均屬鴻洋公司所有之帳卡、存貨、消防器材、信號彈，
    非上訴人私人物品，且上訴人尚未入監執行前，係居住在高
    雄市○○區○○街24號1 樓，並未住在系爭房屋，系爭房屋
    僅係供鴻洋公司使用而已，上訴人自無不當得利或侵權行為
    ，被上訴人就此仍應負舉證責任等語置辯，並求為判決： (
    一)被 上訴人之訴及假執行之聲請均駁回。 (二)如 受不利
    判決，上訴人願供擔保請准免予假執行。
三、原審判決： (一)上 訴人及張惠英應連帶給付被上訴人19萬
    50 00 元，及自95年3 月23日起至清償日止，按年息5%計算
    之利息。 (二)上 訴人應給付被上訴人34萬5000元，及自95
    年3 月23日起至清償日止，按年息5%計算之利息；並應自94
    年9 月27日起至遷讓高雄市○○區○○街3號1樓房屋與被上
    訴人止，按月給付被上訴人1萬5000元。
　　上訴人對於其敗訴部分不服，於本院聲明： (一)原 判決不
  　利於上訴人部分廢棄。 (二)被 上訴人在第一審上開請求部
    分駁回。 (三)第 一審廢棄部分及第二審訴訟費用由被上訴
    人負擔。
    被上訴人答辯聲明：(一)上訴駁回。(二)訴訟費用由上訴人
　　負擔。
四、被上訴人主張系爭房屋為被上訴人所有，坐落於高雄市○○
    區○○段3 小段268 、269 地號土地，交通便利、生活機能
    良好，而張黃燕雪於91年4 月5 日死亡，張惠英、張文禮、
    張琇雅、張恆彰等4 人則為張黃雪燕之繼承人，張文禮與張
    琇雅均未曾參與鴻洋公司之經營，至遲自92年初起，鴻洋公
    司、甲○○、張惠英、張文禮、張琇雅等人即未曾支付租金
    給被上訴人等節，為上訴人所不爭（見一審卷(二)第10至11頁
    ），並有照片7 張、高雄市稅捐稽徵處鹽埕分處94年12月14
    日高市地鹽安字第0940008821號函檢附高雄市○○區○○段
    3 小段268 、269 地號土地登記謄本、土地所有權及建物所
    有權狀、繼承系統表、位置圖各1 份附卷可稽（見一審卷(一)
    第50至51頁、第170 頁、第38至42頁、第46至47頁、第118
    頁、第169 頁），堪認此部分之主張為真實。
五、本件兩造之爭點在於：(一)系爭房屋之租賃關係存於何人之間
    ？是否已於95年12月25日終止？(二)被上訴人是否同意將每月
    租金由15,000元調降至10,000元？(三)系爭租賃關係終止後，
    甲○○是否繼續占用系爭房屋？若甲○○繼續占用系爭房屋
    ，應返還之不當得利數額為何？茲分述本院得心證之理由如
    下：
  (一)系爭房屋之租賃關係存於何人之間？是否已於95年12月25日
    終止？
  1.按訴訟標的之法律關係，於確定之終局判決中經裁判者，當
    事人之一造以該確定判決之結果為基礎，於新訴訟用作攻擊
    防禦方法時，他造應受其既判力之拘束，不得以該確定判決
    言詞辯論終結前，所提出或得提出而未提出之其他攻擊防禦
    方法為與該確定判決意旨相反之主張，此就民事訴訟法第39
    9 條第1 項規定之趣旨觀之甚明，最高法院42年臺上字第13
    06號著有判例可資參照。既判力之範圍，除訴訟標的之法律
    關係外，訴訟標的之先決法律關係，若於確定之終局裁判程
    序中，業已賦予兩造充分之攻擊與防禦機會，基於誠信原則
    ，當事人自不得於新訴訟中為確定判決相異之主張。
  2.經查，被上訴人前於92年7 月15日，以系爭房屋出租與張黃
    燕雪，嗣因張黃燕雪死亡，上訴人已積欠租金達2 個月以上
    為由，而以起訴狀繕本之送達，作為終止租約之意思表示，
    並依民法第445 條之規定，請求上訴人返還系爭房屋，且該
    事件業經原審法院高雄簡易庭以92年度雄簡字第2286號判決
    確定，認定系爭租賃關係存於被上訴人與張黃燕雪之間，且
    兩造之租賃關係已於92年10月25日終止，故被上訴人依租賃
    物返還請求權，請求上訴人返還系爭房屋為有理由，此有民
    事起訴狀、判決、判決確定證明書各1份在卷可參（見原審
    法院高雄簡易庭92年度雄簡字第22 86號卷第3至7頁、第85
    至87頁、第97頁）。甲○○不僅曾委任律師出庭，更提出答
    辯狀就租賃關係之存否提出爭執，抗辯租賃關係之當事人為
    被上訴人及鴻洋公司一節，有該案92年10月28日言詞辯論筆
    錄及民事答辯狀各1份附卷可查（見同上卷第48至50頁、第
    54至56頁），兩造既已就租賃物返還請求權之先決問題即租
    賃關係存於何人之間，以及系爭租賃關係是否業已終止等事
    項，在前訴訟為攻擊、防禦，並經確定判決予以審酌認定，
    則揆諸前揭說明，即不得再於本訴訟再為與確定判決相異之
    主張，據此，上訴人抗辯本件訴訟標的與92年度雄簡字第22
    86號確定判決不同，該判決關於租賃關係存於何人之間以及
    是否終止等節之認定，並無拘束本事件等，即有未合，而不
    足採。是以，應認系爭房屋租賃關係係存於被上訴人與張黃
    燕雪之間，且該租賃關係業於92年10月25日終止。
  3.至甲○○仍執前詞辯稱系爭房屋承租人為鴻洋公司等語，既
    與上開確定判決之認定不符，自不足採。況查：
  (1)系爭房屋之租賃契約，均係以張黃燕雪名義與被上訴人簽訂
    契約，此經證人即甲○○前配偶劉玉琴結證明確（見一審卷
    (二)第8 頁），並有84年1 月25日房屋租賃契約書1 份在卷可
    佐（見一審卷(一)第93至97頁），甲○○空言否認張黃燕雪與
    被上訴人間存有租賃關係，本無足採。再者，除鴻洋公司設
    於系爭房屋外，尚有滿航興業有限公司（下稱滿航公司）及
    另名稱不詳之公司一同設於該處，而鴻洋公司之董事長為張
    黃燕雪，張惠英與甲○○則為該公司之董事與股東，另滿航
    公司之董事長張高秋桂，乃張文禮之配偶，甲○○並為該公
    司之股東，有戶籍謄本3 份，以及鴻洋公司、滿航公司變更
    登記事項卡各1 份附卷為憑（見一審卷(一)第20至22頁、第11
    7 至118 頁、一審卷(二)第21至22頁），是鴻洋公司及滿航公
    司顯為上訴人家族經營之公司，因家族經營公司間之關係，
    錯綜複雜，難為外人所知，為使承租關係單純化，而由張黃
    燕雪出名向被上訴人承租系爭房屋供公司經營之用，尚與事
    理無違，自不得以系爭房屋係供鴻洋公司使用，遽認租賃關
    係存於被上訴人與鴻洋公司之間。
  (2)又前述84年1 月25日房屋租賃契約書上之「張黃燕雪」，雖
    係劉玉琴所書寫，但此係依甲○○之指示所為，亦經劉玉琴
    證述明確（見一審卷(二)第8 頁），因上訴人所屬家族欲以何
    人名義向被上訴人承租，衡情應非劉玉琴所得決定，且承租
    系爭房屋之目的，在於供公司經營之用，劉玉琴就是否簽立
    租賃契約，以及以何人名義簽立，毫無利害關係，自無冒用
    張黃燕雪名義承租之必要，是劉玉琴證述其係依甲○○之指
    示簽署前述租賃契約，應為真實。再斟酌甲○○曾於91年7
    月間交付2 紙支票以給付系爭房屋之租金，有甲○○背書之
    支票2 紙在卷足稽（見一審卷(一)第128 頁），倘若甲○○不
    知劉玉琴簽訂租賃契約一事，其事後豈會繼續給付租金與被
    上訴人，由此益徵劉玉琴確係經授權簽署租賃契約，甲○○
    辯稱，係劉玉琴偽造張黃燕雪名義簽署租賃契約云云，尚無
    可採。
  (二)被上訴人是否同意將每月租金由15,000元調降至10,000元？
  1.按當事人主張有利於己之事實者，就其事實有舉證之責，民
    事訴訟法第277 條定有明文。而原告對於自己主張之事實已
    盡證明之責後，被告對其主張，如抗辯其不實並提出反對之
    主張者，則被告對其反對之主張，亦應負證明之責，此為舉
    證責任分擔之原則，最高法院18年上字第2855號著有判例可
    資參照。
  2.經查，系爭房屋之租金自89年起，即為每月15,000元，此為
    被上訴人與甲○○所不爭（見一審卷(一)第80頁），而堪認定
    。雖甲○○辯稱，事後被上訴人曾口頭同意將租金調降至每
    月10,000元云云，惟此部分為被上訴人所否認（見一審卷(一)
    第81頁），甲○○復未舉證以實其說，則參照上開說明，其
    抗辯系爭房屋之每月租金為每月10,000元，即無可採。
  3.次按「某甲之繼承人雖不僅被上訴人1 人，但依民法第1153
    條第1 項之規定，被上訴人對於某甲之債務既負連帶責任，
    則上訴人僅對被上訴人1 人提起請求履行該項債務之訴，按
    諸民法第273 條第1 項之規定自無不可，乃原審認為必須以
    繼承人全體為共同被告，將上訴人對於被上訴人之訴駁回，
    實屬違法原告就系爭房屋之租賃關係」，最高法院27年上字
    第2587號判例可資參照。
  4.經查，被上訴人與張黃燕雪就系爭房屋之租賃關係，因張黃
    燕雪死亡，而由甲○○、張惠英、張文禮、張琇雅繼受，且
    該租賃關係已於92年10月25日終止，業如前述，則租賃契約
    終止前所積欠之租金，雖應由甲○○、張惠英、張文禮、張
    琇雅負連帶責任，惟依前揭說明，被上訴人僅起訴主張甲○
    ○與張惠英連帶給付，即於法尚無不合。又除前述之支票2
    紙（見一審卷(一)第128 頁），足認甲○○曾支付91年7 月之
    租金外，甲○○或張惠英均未提出繼續給付租金之證明，甲
    ○○抗辯自92年始未支付租金一節，亦難採信，從而，被上
    訴人請求甲○○、張惠英給付91年9 月起至92年10月止，共
    計13個月之租金195,000 元（計算式：15000 元×13月），
    自屬有據。
  (三)系爭租賃關係終止後，甲○○是否繼續占用系爭房屋？若甲
    ○○繼續占用系爭房屋，應返還之不當得利數額為何？
  1.按占有之成立，除需對於物有事實上之管領力外，尚須具有
    占有之意思為要件，故任何權利主體雖皆得為占有人，包括
    自然人與法人，惟於法人為占有人之情形，需藉由自然人管
    領其物，由自然人為法人行使對於物之事實上管領力，以使
    法人為占有人。
  2.經查，原審法院民事執行處於93年9月3日至系爭房屋進行遷
    讓房屋強制執行事件時，發現系爭房屋內仍堆放工程燈、黃
    色手電筒、防毒面具、血壓計、消防水管、電燈泡、打卡機
    、影印機、打字機、防毒劑、拋物器、滅火器、救生衣燈、
    鐵櫃櫥、防水手電筒、保溫具、電池燈、指示燈、拋槍、救
    生繩、救生圈亮燈、橡皮救生衣等物品（下稱系爭物品），
    此為兩造所不爭（見一審卷(二)第11頁），並有執行訊問筆錄
    及查封物品清單各1份在卷可按（見一審卷(一)第18至19頁）
    。又鴻洋公司之董事長張黃燕雪，已於91年4月5日死亡，已
    如前述，而鴻洋公司現已停止營業，且所屬職員至遲於91年
    7月4日，即已全部退保，迄今均無加保紀錄，亦為上訴人所
    不爭（見一審卷(一)第177頁），並有勞工保險局95年11月2日
    函及檢附加保與退保資料在卷足憑（見一審卷(一)第185至215
    頁），是鴻洋公司早於91年間，即因停止運作，且欠缺自然
    人機關為其行使對於物之事實上管領力，而不可能占有系爭
    物品。再者，甲○○於93年9月3日原審法院執行處點交系爭
    房屋時，當場向執行法官表示：「我請求於94年2月底前自
    動搬遷完畢，如逾期搬遷，屋內之物品視同廢棄物，任由債
    權人處理」等語，有一審93年度執字第2235號執行筆錄可憑
    （見一審卷(一)第19頁），堪認系爭物品係由甲○○管理支配
    並有事實上處分權，否則其豈會擅自允諾搬遷系爭物品，並
    同意逾期視同廢棄物，任由被上訴人處置之理，故甲○○所
    辯：系爭物品並非其私人物品，而為鴻洋公司所有，故系爭
    物品係由鴻洋公司占有一節，並不能資為對其有利之認定。
  3.上訴人另舉劉玉琴於原審法院92年雄簡字第2286號案件證述
    租金是公司付的一情，欲證明租賃關係存在於鴻洋公司與被
    上訴人及租屋係供公司使用之事實，惟查，該租約既係由張
    黃燕雪名義承租，該租賃關係即係存在於張黃燕雪與被上訴
    人之間，至租金實際縱由他人所出，亦係承租人與該他人之
    間內部之事，尚不能因此認承租人為該出資之第三人，又張
    黃雪燕承租系爭房屋供其家族公司使用，亦屬合理，已如前
    述，故此部分事實亦難資為對上訴人有利之認定。
  4.次按無法律上之原因而受利益，致他人受損害者，應返還其
    利益，民法第179 條前段定有明文。又無權占有他人之不動
    產，可能獲得相當於租金之利益，為社會通常之觀念，有最
    高法院61年臺上字第1695號判例可資參照。惟土地法第97條
    之立法意旨為「城巿房屋供不應求，為防止房屋所有權人乘
    機哄抬租金，造成居住問題，特設本條限制房屋租金之最高
    額，超出部分得由政府強制減定之，以保護承租人」。是土
    地法第97條限制房屋租金之立法政策係基於居住乃人民生存
    之基本條件，為生存權之內涵，現代福利國家應滿足人民居
    住之需求，而立法當時之我國經濟環境，城巿房屋供不應求
    ，為保護經濟上弱者之承租人，使其能取得適當之居住空間
    ，以避免造成居住問題，則該條之規定，應僅限於城巿地方
    供住宅使用之房屋，始有其適用，至非供居住之營業用房屋
    ，基於目的性限縮解釋，則不涵攝在內。
  5.經查：甲○○自95年12月26日起即無權占有系爭房屋一節，
    已如前述，而甲○○占有系爭房屋係供鴻洋公司、滿興公司
    及另一名稱不詳等3 家公司營業使用，並非供一己居住使用
    ，亦為兩造所不爭（見一審卷(二)第25頁），則揆諸上開說明
    ，甲○○無權占有系爭房屋所受相當於租金之利益，即不得
    依土地法第97條第1 項規定定之，而應斟酌系爭房屋坐落基
    地之位置、工商繁榮程度、甲○○利用系爭房屋之經濟價值
    、所受利益、彼等關係及社會感情等情事，以為決定。爰審
    酌系爭房屋位於麗雄街、濱海一路交岔路口，附近有第三信
    用合作社、郵局、臺灣銀行、便利商店、鼓山國小及菜市場
    ，交通便利、生活機能良好，此為兩造所不爭（見一審卷(二)
    第11至12頁），並有甲○○不爭執之位置圖1 張及照片7 張
    在卷可佐（見一審卷(一)第169頁、第50至51頁、第170頁），
    而兩造間就系爭房屋之租金原為每月15,000元等一切情形，
    認甲○○無權占有系爭房屋所受相當於租金之利益，應以每
    月15,000元計算為當。甲○○自92年10月26日起至94年9 月
    26日止，無權占用系爭房屋合計23個月，則甲○○所受相當
    於租金之利益為345,000元（15,000元×23月=345000）。故
    被上訴人請求上訴人賠償所受不當得利345,000元，及自94
    年9月27日起，至遷讓系爭房屋止，按每月給付被上訴人
    15,000元部分，洵屬有據，逾此範圍之請求，即無理由。
  6.就甲○○自92年10月26日起無權占有系爭房屋部分，被上訴
    人擇一依不當得利或侵權行為之法律關係為請求（見一審卷
    (一)第174 頁）。因前開2 項請求權係屬請求權競合之關係，
    本院既依不當得利之法律關係，准予被上訴人此部分請求34
    5,000 元與依法定利率計算之延遲利息，以及自94年9 月27
    日起至遷讓房屋止，按月給付被上訴人15,000元，自無再就
    侵權行為法律關係部分為審究之必要，附此敘明。
六、綜上所述，被上訴人依租賃契約之法律關係，請求張惠英、
    甲○○連帶給付195,000元及自起訴狀繕本送達翌日即95年3
    月22日起至清償日止，按法定利率計算之遲延利息，以及依
    不當得利之法律關係，請求甲○○給付345,000元及自起訴
    狀繕本送達翌日起即95年3月22日至清償日止，按法定利率
    計算之遲延利息，以及自94年9月27日起至遷讓系爭房屋止
    ，按月給付15,000元部分，均有理由。原審在此範圍內予以
    准許，並分別准供擔保宣告假執行及免為假執行，核無不合
    ，上訴意旨求予廢棄改判，為無理由，應予駁回。
七、據上論結，本件上訴為無理由，依民事訴訟法第449 條第1
    項、第78條，判決如主文。
中　　華　　民　　國　　96　　年　　9 　　月　　18　　日
                            民事第四庭
                                審判長法官  蔡文貴
                                法      官  徐文祥
                                法      官  黃科瑜
以上正本證明與原本無異。
本件判決不得上訴。
中　　華　　民　　國　　96　　年　　9 　　月　　19　　日
                                書  記  官  王秀娟
                                                      Ｆ
